【裁判字號】    94,勞再,4
【裁判日期】    950117
【裁判案由】    給付退休金
【裁判全文】
臺灣高等法院民事判決                   94年度勞再字第4號
再審  原告  甲○○
                         12.
訴訟代理人  邱碩松律師
再審  被告  互盛股份有限公司
法定代理人  乙○○
訴訟代理人  黃虹霞律師
上列當事人間請求給付退休金事件，再審原告對於中華民國94年
5月4日本院92年度勞上字第52號確定判決提起再審，本院於95年
1月3日言詞辯論終結，判決如下：
    主  文
再審之訴駁回。
再審訴訟費用由再審原告負擔。
    事實及理由
一、再審原告主張略以：本院92年度勞上字第52號確定判決（下
    稱確定判決）有民事訴訟法第496條第1項第1款適用法規顯
    有錯誤之情形，對之提起再審之訴，且確定判決係經最高法
    院以上訴不合法而裁定駁回，故依最高法院18年抗字第780
    號判例，應專屬為裁判之原法院管轄。又再審被告屬震旦集
    團關係企業，集團內員工互調均承認年資及原有權利，其若其
    制定或修訂有關退休權益等規定，係在於剝奪少數資深員工
    之既得利益，即欠缺合理性而有違誠信原則，應認對再審原
    告不生效力，最高法院91年台上字第1040號裁判亦肯認之。
    確定判決及再審被告所主張不利於再審原告認定依據之人事
    管理規則第50條第5項，及工作規則第20條第2項規定，係分
    別制定於82年及89年，與前揭74年8月10日簽署之同意書內
    容顯不相同。而再審原告依任職震旦行公司時之退休規定，
    早於83年6月3日起即具有請求退休之權利，再審原告自無法
    同意不利勞工之相關事項變更。依勞動基準法（下稱勞基法
    ）第12條或第15條規定終止勞動契約者，或定期勞動契約期
    滿離職者，勞工不得向雇主請求加發預告期間工資、資遣費
    ，為該法第18條所明定，退休金並未包括在內，故雇主縱依
    勞基法第12條第1項第4款規定終止勞動契約時，勞工仍得向
    雇主請求給付退休金。退休金之性質屬「延期後付」之工資
    ，為勞工當然享有之既得權利，於勞工退休時支付，且不因
    勞工事後離職而消滅。退休金本質上既以勞工全部服務期間
    為計算標準所發給之後付工資，雇主自不得以懲戒解僱為由
    ，剝奪勞工請求退休金之權利。勞工一旦符合法定退休要件
    ，即已取得自請退休並請求給付退休金之權利，此為其既得
    權利，不因雇主終止勞動契約而喪失（最高法院92年度台上
    字第2152號判決意旨參照）。再審被告制定退休及資遣辦法
    第13條、第54條等規定違反震旦行公司60年3月1日章程第9
    章第27條第1款請求退休之既得權利、亦違反勞基法第53條
    請求退休之規定，依民法第71條前段規定係屬無效。確定判
    決適用違法之再審被告人事管理規則第50條第5項、工作規
    則第20條第2項規定，否定再審原告既得之權利，亦未就工
    作規則、勞動契約、勞基法在法位階上，評量其在實體法法
    律適用上是否有「既得權利」、「舉重明輕」、「比例原則
    」及「誠實信用」等原則之適用，顯有民事訴訟法第496條
    第1項第1款之判決適用法規顯有錯誤情事，為此提起本件再
    審之訴云云。並聲明：(一)台北地方法院92年勞訴字第59號及
    本院92年度勞上字第52號確定判決均廢棄。(二)再審被告應給
    付再審原告新台幣（下同）3,563,326元及自再審起訴狀送
    達再審被告翌日起，至清償日止，按年息百分之5計算之利
    息。(三)願供擔保請准宣告假執行。
二、再審被告則以：本件前經再審原告以適用法規顯有錯誤為理
    由向最高法院提起上訴，並經最高法院依民事訴訟法第469
    之1條及第470條、481條、444條規定認為不符上訴第三審之
    要件，而以裁定駁回其上訴。而最高法院為法律審，就判決
    是否違背法令有終審決定權，因此，就審級制度而言，再審
    原告得否僅就本院確定判決在本院提起再審之訴，法理上顯
    非無疑，參酌最高法院65年台上字第1276號判例意旨，及92
    年修正民訴法第499條規定，似應僅得對第三審法院之裁判
    提起再審，並由最高法院管轄。故本件再審原告之訴似不合
    法。又再審原告引用最高法院92年台上字第2152號及最高法
    院91年台上字第1040號判決意旨為其主張，上開主張於其就
    確定判決提起第三審上訴時，即已於其94年6月17日上訴理
    由狀中提及，並以之作為指摘確定判決違背法令之依據，顯
    然再審原告就本件再審事項已依上訴主張其事由，依前引民
    事訴訟法第496條第1項但書規定，再審原告顯不得再以所謂
    適用法規顯有錯誤為由，提起本件再審之訴。況本件顯不生
    再審原告已符合退休要件，取得既得權之問題，亦即本件與
    再審原告所引最高法院92年台上字第2152號判決所示案例係
    於勞工已符合退休要件，取得自請退休權利後，雇主始主張
    終止契約之情形完全不同，再審原告任意比附援引，顯不足
    採。且再審原告所引最高法院91年台上字第1040號裁判涉及
    工作或退休等勞動條件變更與本件情形不符，再審原告逕予
    引用，顯有錯誤。故再審原告之起訴不合再審程式，為不合
    法，應予駁回，且其實體上亦顯無理由，應予駁回等語，資
    為抗辯。並聲明：(一)再審原告之訴駁回。(二)如受不利判決，
    願供擔保免為假執行。
三、再審原告主張確定判決有民事訴訟法第496條第1項第1款適
    用法規顯有錯誤之情形，而提起本件再審之訴。本院調閱確
    定判決全卷，經查：
  (一)按民事訴訟法第496條第1項第1款所謂適用法規顯有錯誤，
    係指確定判決所適用之法規顯然不合於法律規定，或與司法
    院現尚有效及大法官會議之解釋，或最高法院有效之判例顯
    然違反者而言。又所謂適用法規顯有錯誤，係指原第二審判
    決就其取捨證據所確定之事實適用法規顯有錯誤而言，不包
    括認定事實不當之情形在內。而解釋意思表示原屬事實審法
    院之職權，原確定判決不過就事實審法院所確定之事實為法
    律上之判斷，事實審法院解釋意思表示，縱有不當，亦不生
    適用法規顯有錯誤問題。又確定判決消極的不適用法規，依
    大法官會議解釋釋字第177號以顯然影響裁判者，始得據為
    再審理由（最高法院57年度台再字170號、64年台再字第140
    號、80年台上字第1326號判例、77年台再31號判決意旨參照
    ）。又按有下列各款情形之一者，得以再審之訴對於確定終
    局判決聲明不服。但當事人已依上訴主張其事由或知其事由
    而不為主張者，不在此限，民事訴訟法第496條第1項但書定
    有明文。故當事人若於前訴訟程序中已依上訴主張，而經上
    訴審法院駁斥其主張者；或當事人於前訴訟程序已知其情形
    存在，得依上訴主張而不提起上訴或提起上訴而不主張及此
    ，則基於再審之補充性原則，自不許當事人再以之為再審理
    由。
  (二)再審原告引用最高法院92年台上字第2152號、91年台上字第
    1040號判決，主張依民事訴訟法第496條第1項第1款規定，
    提起本件再審之訴，惟再審原告引用前開判決之主張，於其
    就確定判決提起第三審上訴時，即已於其94年6月17日上訴
    理由狀中敘及 (最高法院94年台上字第1377號卷第24頁至第
    26頁)，並以之作為指摘確定判決違背法令之依據，顯然再
    審原告就本件再審事由，前已依上訴主張，依民事訴訟法第
    496條第1項但書規定，再審原告不得就同一再審事由以所謂
    適用法規顯有錯誤為由，提起本件再審之訴。況民事訴訟法
    第496 條第1項第1款所謂適用法規顯有錯誤，應以確定判決
    違背法規或現存判例、解釋者為限，若在學說上諸說併存，
    尚無法規判解可據者，不得指為用法錯誤（最高法院57年台
    上字第1091號判例參照）。再審原告所引上開同院92年台上
    字第21 52號及91年台上字第1040號判決，均僅為個案判決
    所表示之意見，並非現存有效判例、解釋，依前揭判例意旨
    ，亦非所謂「適用法規顯有錯誤」而得提起再審之訴範圍。
  (三)再審原告對於確定判決提起再審之訴，雖以該判決適用法規
    顯有錯誤為由，惟其再審理由狀所載內容，係就原審證據取
    捨、認定事實之職權行使所為論斷加以指摘。又再審被告成
    立時尚無相關退休、資遣辦法之規定，迄81年9月1日始公佈
    退休及資遣辦法 (確定判決第一審卷第46頁)。88年間再修
    正相關退休規定於工作規則，該工作規則並已報請台北市政
    府勞工局核備在案 (同上卷第122頁至第143頁)，而不論依
    81年或88年之規定，自請退休之要件均為1.工作15年以上滿
    50歲 (或55歲)者；2.工作25年以上。因再審原告係49年生
    ，且其工作年資不符上開規定，顯見再審原告並不符合上開
    自請退休規定要件，確定判決亦同此認定。故本件顯不生再
    審原告已符合退休要件而取得既得權之問題，亦即本件與再
    審原告所引最高法院92年台上字第2152號判決所示案例係於
    勞工已符合退休要件，取得自請退休權利後，雇主始主張終
    止契約之情形完全不同，再審原告此部分主張，顯不足採。
四、綜上所述，本件再審原告以確定判決有民事訴訟法第496條
    第1項第1款適用法規顯有錯誤之事由提起再審之訴，所主張
    之再審事由，均非有理由，應予駁回。
五、據上論結，本件再審之訴為無理由，依民事訴訟法第505條
    、第449條第1項、第78條，判決如主文。
中    華    民    國    95    年     1    月    17    日
                  勞工法庭    審判長法  官  張劍男
                                    法  官  陳邦豪
                                    法  官  游明仁
正本係照原本作成。
如不服本判決，應於收受送達後20日內向本院提出上訴書狀，其
未表明上訴理由者，應於提出上訴後20日內向本院補提理由書狀
（均須按他造當事人之人數附繕本）上訴時應提出委任律師或具
有律師資格之人之委任狀；委任有律師資格者，另應附具律師資
格證書及釋明委任人與受任人有民事訴訟法第466條之1第一項但
書或第二項（詳附註）所定關係之釋明文書影本。
中    華    民    國    95    年     1    月    18    日
                                    書記官  于  誠
附註：
民事訴訟法第466條之1（第一項、第二項）：
對於第二審判決上訴，上訴人應委任律師為訴訟代理人。但上訴
人或其他法定代理人具有律師資格者，不在此限。
上訴人之配偶、三親等內之血親、二親等內之姻親，或上訴人為
法人、中央或地方機關時，其所屬專任人員具有律師資格並經法
院認為適當者，亦得為第三審訴訟代理人。


司法院資訊處製作；財團法人民間司法改革基金會備份。
